臺灣高等法院臺南分院民事判決　九十三年度上易字第二三號　　Ｋ
　　　上訴人即附
　　　帶被上訴人　台南市金銀珠寶商業同業公會
　　　法定代理人　戊　○　○
　　　訴訟代理人　吳　信　賢　律師
　　　　　　　　　陳　慈　鳳　律師
　　　被上訴人即
　　　附帶上訴人　乙○○○○○.
　　　訴訟代理人　楊　偉　聖　律師
右當事人間請求侵權行為損害賠償事件，上訴人對於民國九十二年十二月二十三日臺
灣嘉義地方法院九十二年訴字第七二四號第一審判決提起上訴，被上訴人為附帶上訴
，本院於九十三年十月二十六日言詞辯論終結，判決如下：
      主      文
原判決關於上訴人敗訴（即將道歉啟事刊登報紙）部分，及駁回附帶上訴人左列第三
、四項部分，並訴訟費用（除確定部分外）之裁判均廢棄。
右開廢棄（即將道歉啟事刊登報紙）部分，被上訴人在第一審之訴駁回。
附帶被上訴人應給付附帶上訴人新台幣貳萬元，及自九十二年十一月十二日起至清償
日止，按週年利率百分之五計算之利息。
附帶被上訴人應將如後附件所示內容之道歉函，發函正本予附帶上訴人，副本予嘉義
市金銀珠寶商業同業公會、嘉義市吉利銀樓、台南市麗山銀樓、台南市寶源銀樓、台
南市金泰興銀樓公司、台南市寶冠銀樓、台南市永光銀樓，以回復附帶上訴人名譽。
其餘附帶上訴駁回。
第一審（除確定部分外）訴訟費用由上訴人負擔二十五分之一，餘由被上訴人負擔；
第二審訴訟費用：關於上訴部分由被上訴人負擔；關於附帶上訴部分，由附帶被上訴
人負擔二十分之一，餘由附帶上訴人負擔。
      事實及理由
一、本件被上訴人起訴主張：原審共同被告庚○○於民國九十二年六月初某日，持一
　　白金戒指請伊修改，嗣因故表示欲賣出，伊以其上刻有 「PT900」並非純白金，
　　以當日嘉義市金銀珠寶商業同業公會之牌價每錢二千二百五十元計算，白金戒指
　　重一錢九分七釐，願以九折三千九百八十九元兌入，楊某以金額不合理而未成交
　　；上訴人對上情，依寶源銀樓老闆黃澤士轉述庚○○之不實陳述，未經查證即於
　　九十二年六月十六日南市金商濱字第九二○四一號函，向銀樓同業表示：有消費
　　者因急用現金，持白金戒指至伊銀樓變賣，當時買入最低價格每錢為二千二百元
　　，應為四千三百元；惟伊銀樓竟告知該白金戒指成色不足，若買入需加倍扣除提
　　煉消耗，只能以二千二百九十元買入，以致買賣價差達二倍金額，引起消費者憤
　　怒不滿等語，與事實不符，足以毀損被上訴人在社會之形象、地位、人格，商譽
　　自已遭受嚴重之損害；伊之名譽權受侵害，雖非財產上之損害，亦得請求賠償相
　　當之金額；並應命上訴人在報紙刊登道歉啟事並通函相關公會及銀樓業者，以為
　　回復名譽之適當處分。
    依侵權行為損害賠償法律關係，起訴求為判決：「1.上訴人應給付附帶上訴人一
    百萬元，及自起訴狀繕本送達翌日起至清償日止，按年息百分之五計算利息。2.
    上訴人應將附件所示內容的道歉啟事，以八分之一版面刊登於中國時報及聯合報
    各一日。3.上訴人另應將附件（即原審判決附件）所示內容的道歉啟事，發函向
    嘉義市金銀珠寶商業同業公會、嘉義市吉利銀樓、及台南市麗山銀樓、寶源銀樓
    、金泰興銀樓公司、寶冠銀樓、永光銀樓，澄清附帶上訴人清譽。4.就應給付金
　　額部分願供擔保請准宣告假執行」。
    原審判命：「上訴人台南市金銀珠寶商業同業公會應將原判決附件所示道歉啟事
    內容及字體，以十六分之一版面，刊登於中國時報雲嘉版及聯合報雲嘉南版之版
    頭下各壹日」，而駁回被上訴人其餘之訴及假執行聲請。
    上訴人就敗訴部分提起上訴；被上訴人就駁回其對原審共同被告庚○○之請求及
    命上訴人刊登報紙逾十六分之一版面駁回部分未聲明不服業已確定外，就其餘敗
    訴部分則提起附帶上訴，求為判決：
    (一)上訴駁回。
  (二)原判決關於不利於附帶上訴人部分廢棄。
    (三)右廢棄部分，附帶被上訴人應給付附帶上訴人新台幣壹佰萬元正，及自起訴狀
      繕本送達翌日起至清償日止，按年利率百分之五計算之利息。
    (四)右廢棄部分，附帶被上訴人應將原審判決附件所示內容之道歉啟事，發函予嘉
      義市金銀珠寶商業同業公會、嘉義市吉利銀樓、台南市麗山銀樓、台南市寶源
      銀樓、台南市金泰興銀樓公司、台南市寶冠銀樓、台南市永光銀樓等，回復附
      帶上訴人名譽。
二、上訴人則以：伊金銀珠寶同業公會在公會章程上即有協助會員或同業服務消費者
    之義務，本件庚○○確有持向訴外人吉利銀樓購買之白金戒指，在出售被上訴人
    裕芳銀樓時，被上訴人稱：該只白金戒指成色不足，買入須加倍扣除提煉消耗，
    買賣會差二倍金額，願以二千二百九十元買入等詞；庚○○認遭吉利銀樓或裕芳
    銀樓詐騙而有不愉快，並因而向吉利銀樓理論滋生爭議，吉利銀樓乃反應予製造
    商寶源銀樓，寶源銀樓即由外務人員己○○向被上訴人查詢此爭議，被上訴人亦
    為相同表示；伊於九十二年六月十六日所發之函文內容，與事實為屬相符，且依
    據會員寶源銀樓查證後之陳述發函嘉義市金銀珠寶商業同業公會及副知為買賣之
    吉利、裕芳銀樓並白金生產工場麗山、寶源、金泰興、寶冠、永光等銀樓，不能
    認未查證；參酌裕芳銀樓與庚○○間確有收購白金戒指未成事實，其發函之方法
    及內容並無不當；在函文中並敘及「…並轉知吉利銀樓及裕芳銀樓，以平息雙方
    與消費者紛爭」等語，無非將買賣爭議之過程陳述，請求嘉義市金銀珠寶商業同
    業公會協助相互會員間消弭消費爭議疑慮，衡情實無可能「造成被上訴人有欺騙
    消費者之嫌」之認識；縱如認上訴人有損害被上訴人名譽之情，但以刊登報紙為
    回復名譽之方法，亦顯不相當；至於原判決駁回附帶上訴人在原審之訴部分，亦
    屬適當等語，資為抗辯。並聲明求為判決：
    (一)原判決關於上訴人敗訴部份廢棄。
    (二)右廢棄部份，被上訴人在第一審之訴駁回。
    (三)附帶上訴駁回。
三、不爭執事項（見本院卷第六十九頁）：
    (一)原審共同被告庚○○於民國九十二年六月初，表示欲將所有刻有「PT900」之
      白金戒指，出賣給被上訴人。戒指重一台錢九分七釐，當日嘉義市白金牌價每
      錢二千二百五十元，原審共同被告庚○○以被上訴人兌入價格與其買受價格相
      差太多，認為不合理而離去，沒有答應賣出。
    (二)前項白金戒指係由寶源銀樓製造，出售給嘉義市吉利銀樓。在前項買賣未成後
      ，寶源銀樓曾經請己○○向被上訴人查詢。被上訴人收到上訴人的第一項函文
      後，嘉義市金銀珠寶商業同業公會理事長丁○○、常務理事長丙○○在當天晚
      上曾經到被上訴人銀樓瞭解狀況後，過了大約三天，就再帶寶源銀樓的負責人
      黃澤士及業務員己○○到被上訴人住處。
    (三)上訴人前在九十二年六月十六日以函知嘉義市珠寶商業同業公會，副本送嘉義
      市吉利銀樓、台南市麗山銀樓、寶源銀樓、金泰興銀樓公司、寶冠銀樓、永光
      銀樓。函件內容為「貴會所屬會員吉利銀樓於九十二年一月間，向台南市寶源
      銀樓批購白金飾品，賣出白金戒指一只一台錢九分七釐，當時白金掛牌行情每
      台錢售價二千八百元，（不含工資）合計約五千五百元，迭至六月間原購買此
      戒指消費者，急用現金將白金戒指持往嘉義市裕芳銀樓變賣，經查六月份白金
      首飾掛牌行情，買入最低價格計算每台錢二千二百元，白金戒指一只一台錢九
      分七釐，應付出售人四千三百元，但裕芳銀樓兌入該只白金戒指僅付二千二百
      九十元，另裕芳銀樓同時向消費者宣稱：該只白金戒指成色不足，買入需加倍
      扣除提煉消耗，致買賣價差二倍金額，該消費者當場憤怒不滿，並隨即將白金
      戒指持往吉利銀樓理論，吉利銀樓除當場安撫消費者不滿情緒外，並要求台南
      市寶源銀樓給予合理交代，寶源銀樓隨即轉請本會出面說明，有關白金成色加
      蓋「PT900」標誌經過始末，敬請貴會轉發九十二年三月十日南部七縣市金銀
      珠寶商業同業公會，暨白金生產工場座談會，一致結論有關白金成色一律加蓋
　　　「PT900」號戳條文，並轉知吉利銀樓及裕芳銀樓，以平息雙方與消費者紛爭
　　　企盼。說明：：：」（以下簡稱系爭函文），並有被上訴人提出之函文附卷可
　　　按（見原審卷第十三頁）。
四、本件兩造爭點在於：被上訴人主張上訴人未經查證，以系爭函文消費者「急用
　　現金」，將白金戒指持往嘉義市裕芳銀樓變賣、白金掛牌行情每台錢九十二年
　　一月間「售價二千八百元」、六月間「買價二千二百元」、裕芳銀樓「兌入」
　　該只白金戒指、裕芳銀樓僅願付「二千二百九十元」兌入該只白金戒指、裕
　　芳銀樓同時向消費者宣稱：『該只白金戒指成色不足，買入需加倍扣除提煉消耗
　　，致買賣價差二倍金額』等內容，均與事實不符等語。上訴人則以上開情詞置辯
　　。本院查：
　(一)就本件被上訴人與原審共同被告庚○○買賣白金戒指之爭議，自以在該爭議之當
　　事人江永芳及庚○○，併事後與庚○○接觸之李翠滿、辛○○，與參與處理之己
　　○○，事後協調之丁○○、丙○○較為清楚。
    1.經證人即原審共同被告庚○○結證稱：伊持在吉利銀樓以五千八百元買受之
      「PT900」白金戒指到裕芳銀樓要修改，因認費用一千元過高而改為出售，裕
      芳銀樓表示願以二千二百九十元買入，在受質問何以價差太大時，表示係因該
      白金戒指成色不足純度只有一半，認吉利或裕芳銀樓中有一家銀樓在欺騙伊（
      見本院卷第二七八、二七八、二八○頁），而持戒指到吉利理論。
    2.證人即吉利銀樓負責人辛○○證稱：庚○○因將向伊買受之「PT900」白金戒
      指請裕芳銀樓修改費用太貴而轉為出售，裕芳以純度只有一半而僅願以二千二
      百九十元買入，價差太多，非常生氣，要伊解釋「PT900」的意思，把戒指留
      下就離開，伊就到嘉義銀樓公會找相關公文，並告知寶源銀樓裕芳銀樓表示純
　　　度一半及兌入金額，請傳真「PT900」開會公文後，再請楊先生來店裡解釋，
　　　事後再聯絡寶源銀樓業務己○○去處理這件事情（見本院卷第一五三頁）。
    3.證人即製造該只白金戒指之台南市寶源銀樓外務人員己○○證稱：在接到吉利
      銀樓老闆薛先生抱怨電話後，伊就打電話給裕芳銀樓江永芳，電話中有詢問有
      消費者拿有寶源標誌的白金戒指要去賣時，是否你們只願以買賣價差一半，用
      二千二百九十元兌入，何以還要扣減白金純度的消耗後才要買入，江永芳回稱
      ，那段時間買入的較多，賣出的少，如果沒有這樣計算他不划算；伊有告稱如
      有寶源產品，不要扣減成色消耗雙重剝奪消費者，（因為每錢白金的買進賣出
      價差大概有六、七百元間，這價差已包括加工廠加工的損耗及白金成色、銀樓
      的利潤），均可回收。事後一、二個月，有跟寶源的老闆黃澤士以及當時嘉義
      市銀樓公會理事長丁○○、常務理事丙○○到裕芳銀樓就該事澄清，被上訴人
      均未否認要以價差半數之二千二百九十元價格向庚○○買受系爭戒指，係因成
      色不足買入要扣除提煉消耗；在我們寶源銀樓將上開事實呈報給上訴人後，上
      訴人才據而處理並發函（見本院卷第一五五、一五六頁）。
    4.證人即事後參與協調之嘉義市金銀珠寶商業同業公會理事長丁○○證稱：伊公
      會有將臺灣省金銀珠寶商業同業公會聯合會函附理監事會議紀錄的內容函送給
      各個會員銀樓，所以裕芳銀樓應該也知道有通過白金以『PT900』成色為準。
      伊與台南寶源銀樓老闆去裕芳銀樓溝通圓滿解決此事未果，己○○證詞內容正
      確（見本院卷第一五七、一五八頁）。
    5.證人即事後參與協調之嘉義市金銀珠寶商業同業公會常務理事丙○○證稱：裕
      芳銀樓的爭議發生後，寶源銀樓老闆就有電請伊先向裕芳銀樓確認，伊就打電
      話給裕芳銀樓，問何以買價差一半、要以二千二百九十元買受，江老闆說有，
      因裡面料（即白金戒指）很多，可買可不買，但買賣不成，伊就將該情形回報
      給寶源銀樓；等林理事長出國回來後，才一起去協商，情形與己○○證詞相同
      ，協商亦無結果（見本院卷第一五九、一六○頁）。
    6.證人即被上訴人江永芳之配偶李翠滿證稱：庚○○與江永芳在交易當時伊不在
      現場，不知當時情形，隔天庚○○來問說配偶即被上訴人昨天說白金戒指要半
      折回收，在問過被上訴人後才知道是說「PT900」是九折回收，然後庚○○就
　　　說：不管，伊要告吉利，要幫伊作證，不然就要給你好看；寶源的業務員己○
　　　○打電話來時伊正在旁邊，對方講什麼我沒聽到，掛斷後伊先生有說為庚○○
　　　拿 「PT900」白金戒指賣的問題才打這通電話，己○○有表示，以後有回收客
　　　人的金子就回收，不必跟客人講 「PT900」的事情等語（詳參本院卷第一五一
　　　、一六一頁）。
    (二)就消費者是否「急用現金」，將白金戒指持往嘉義市裕芳銀樓變賣：
      1.由證人即原審共同被告庚○○結證稱：「（是否曾經在九十二年六月初拿白
        金戒指到裕芳銀樓，那時目的為何？）那天我中午時分我拿白金戒指到裕芳
        銀樓要修改，當天老闆與另一女兒說修改要一千元，我認為修改不划算，我
        就說不然我戒指賣給你，老闆說好，就拿我的戒指去秤多重…」（見本院卷
        (一)第二七八頁）、及證人即吉利銀樓負責人辛○○證稱：「…（是否曾經賣
        過「PT900」白金戒指給庚○○？）庚○○曾經向我買過，但何時賣的日期
        已忘了，但九十二年六月間有到我們店裡很生氣，大聲喧鬧，說他到裕芳銀
        樓要把戒指改小，說工錢要拿一千元，他不同意，說當時在吉利工錢只要五
        、六百元，他認為一千元工資太貴，要不然要出賣裕芳，裕芳的老闆認為是
        「PT900」的白金不純，…」（見本院卷(一)第一五三頁）等內容，實際為該
        交易之消費者庚○○證稱係在修改戒指，因嫌修改費用太貴，而改欲出售。
        在感覺被詐欺，而持往出售系爭白金戒指之吉利銀樓理論，吉利銀樓之負責
        人辛○○亦為相同之證詞。被上訴人所主張消費者庚○○並非因「急用現金
　　　　」，將系爭白金戒指持往伊銀樓變賣之事實，堪可認為真實。
      2.再由上訴人之系爭函文內容：「…原購買此戒指消費者，『急用現金』將白
        金戒指持往嘉義市裕芳銀樓變賣，…應付出售人四千三百元，但裕芳銀樓兌
        入該只白金戒指僅（願）付二千二百九十元，另裕芳銀樓同時向消費者宣稱
        ：該只白金戒指成色不足，買入需加倍扣除提煉消耗，致買賣價差二倍金額
        …」，可以讓他人對此與事實不符之『急用現金』將白金戒指出售之用語，
　　　　產生被上訴人係乘他人之急迫而以賤價購買之負面看法，復未親自對被上訴
　　　　人查證，被上訴人主張此有侵害其名譽，應可採信。
    (三)就裕芳銀樓僅願付『二千二百九十元』兌入該只白金戒指、同時向消費者宣稱
      該白金戒指成色不足，買入需加倍扣除提煉消耗，致買賣價差二倍金額部分：
      由上述(一)證人之證言：
      與裕芳銀樓為系爭交易之證人即原審共同被告庚○○堅稱：裕芳銀樓江永芳當
      時確係表示要以二千二百九十元買入該只「PT900」白金戒指，在受質問何以
      只有一半的買入價差時，表明係因該白金戒指成色不足，純度只有一半而已。
      證人即出售系爭戒指之吉利銀樓負責人辛○○證稱：庚○○在表示要將該只戒
      指出售時，因裕芳銀樓以純度只有一半而僅願以二千二百九十元買入，以價差
      太多，非常生氣而要求伊解釋。
      證人即被上訴人江永芳之配偶李翠滿亦證稱：交易時伊不在現場，不知當時情
      形，「是隔天庚○○來問說你先生昨天說白金戒指要半折回收」。
      證人即製造該只白金戒指之台南市寶源銀樓外務人員己○○證稱：裕芳銀樓江
      永芳在伊電話詢問，有消費者拿有寶源標誌的白金戒指要去賣時，是否你們只
      要以價差一半用二千二百九十元兌入，何以還要扣減白金純度的提煉消耗後才
      要買入，被上訴人均未加爭執有此事實，僅解釋係「買入的多賣出的少，要這
      樣才划算」。明確證稱被上訴人對有向庚○○表示「以買賣價差一半用二千二
      百九十元兌入」、「成色不足要扣減白金純度的消耗」等均未否認。
      事後受託參與協調之嘉義市金銀珠寶商業同業公會常務理事丙○○證稱：被上
      訴人對伊為何以價差一半、要以二千二百九十元買受之電話詢問，未加否認，
      僅稱：「因裡面料（即白金戒指）很多，可買可不買」。嘉義市金銀珠寶商業
      同業公會理事長丁○○亦肯認己○○有關協調經過陳述之證詞內容正確。
      被上訴人若非以與庚○○購入價格相差太大之不合理出價，庚○○當不會生氣
      到要持白金戒指向出售的吉利銀樓要求解釋。
      被上訴人向其配偶李翠滿所稱的係要以九折兌入若屬正確，何以在事後證人即
      己○○、丁○○、丙○○等多次電詢或當面協調時，均未否認有表示以價差一
      半、要扣減提煉消耗、要以二千二百九十元買入。
      況被上訴人當時係擔任嘉義市珠寶同業公會之理事，同公會之理事長丁○○、
      常務理事丙○○證詞，當具有相當之可信性。
      從而，上訴人函文指稱「裕芳銀樓兌入該只白金戒指僅（願）付二千二百九十
      元，另裕芳銀樓同時向消費者宣稱：該只白金戒指成色不足」部分之內容，要
      與事實相符。又系爭函文就被上訴人爭執部分之用語，其重點在被上訴人係以
      「該白金戒指成色不足，僅（願）以二千二百九十元兌入」。而該兌入金額由
      消費者庚○○之立場，其賣價為買價之一半，即買價為賣價之二倍；又被上訴
      人既不否認有「買入需扣除提煉消耗」之表示，則系爭函文以「買入需『加倍
      』扣除提煉消耗」，亦僅同在解釋所出兌入價格之原因；而函文中之「致買賣
      價差『二倍』金額」係指被上訴人所出之兌入金額二千二百九十元。
      故就系爭函文中就「裕芳銀樓僅願付『二千二百九十元』兌入該只白金戒指、
      同時向消費者宣稱該白金戒指成色不足，買入需加倍扣除提煉消耗，致買賣價
      差二倍金額」部分，不能認有侵害被上訴人之名譽。
    (四)就白金掛牌行情每台錢九十二年一月間「售價二千八百元」、六月間「買入最
      低價格計算每台錢二千二百元」部分：
      被上訴人以嘉義市九十二年白金首飾掛牌行情每台錢，一月份賣出價格為二千
      八百五十元至二千九百五十元；六月份買入價格貳仟貳佰伍拾元，但上訴人系
      爭函文內容載為「貴會所屬會員吉利銀樓於九十二年一月間，向台南市寶源銀
      樓批購白金飾品，賣出白金戒指一只一台錢九分七釐，當時白金掛牌行情每台
      錢售價二千八百元（不含工資）合計約五千五百元」、「…消費者，急用現金
      將白金戒指持往嘉義市裕芳銀樓變賣，經查六月份白金首飾掛牌行情，買入最
      低價格計算每台錢二千二百元，白金戒指一只一台錢九分七釐，應付出售人四
      千三百元，但裕芳銀樓兌入該只白金戒指僅付二千二百九十元，…」等語，認
      其中「售價二千八百元」、「貳仟貳佰元」，與事實不符。
      查被上訴人主張嘉義市九十二年一月十、廿二、廿八日白金賣出價為二千八百
      五十元、二千九百元、二千九百五十元；九十二年六月四日白金買入為壹台錢
      新台幣二千二百五十元等情，並提出嘉義市金銀珠寶商業同業公會九十三年四
      月十六日、九十二年九月十二日嘉市市金銀來字第九至十一、二四號函在卷為
      據（見本院卷(一)第一二八至一三○頁、原審卷第六二頁），堪可信為真實。惟
      被上訴人提出者係特定「嘉義市」、「九十二年一月十、廿二、廿八日」「九
      十二年六月四日」白金買入價格，而上訴人之系爭函文內容為「一月份」、「
      六月份」白金首飾賣出、買入掛牌行情，比較地點及時間基礎不同。
      況由上訴人系爭函文內容：就有關九十二年一月間白金飾品售價二千八百元之
      記載，其目的在計算消費者庚○○購入白金戒指之成本為約五千五百元，如以
      被上訴人所主張之每台錢賣出價格為二千八百五十元至二千九百五十元，則庚
      ○○購入成本將更高。就有關九十二年六月份白金首飾掛牌行情，買入價格每
      台錢貳仟貳佰元之記載，其目的在計算兌入該只白金戒指應付之價金，計算出
      為四千三百元，而被上訴人僅願出價二千二百九十元，指出其間有相當之差價
      ；若每台錢為二千二百五十元，則應其付價金將更高，則被上訴人之價差將更
      大。故如依被上訴人所主張之買入及賣出價格計算，將使系爭買賣價差擴大，
      更顯現被上訴人對庚○○所出兌入價格之不合理。故上訴人系爭函文內容售價
      「二千八百元」、買價「二千二百元」部分之記載，對被上訴人之名譽並無何
      侵害。
    (五)就裕芳銀樓「兌入」該只白金戒指部分：
      被上訴人雖另以伊出價後，庚○○即表示不賣，伊並未買入該只戒指，上訴人
      函文「裕芳銀樓兌入該只白金戒指僅付貳仟貳佰玖拾元」內容，與事實不符。
      惟由上訴人之系爭函文內容：「…裕芳銀樓兌入該只白金戒指僅付貳仟貳佰玖
      拾元，另裕芳銀樓同時向消費者宣稱該白金戒指成色不足、買入需加倍扣除提
      煉消耗，致買賣價差二倍金額，『該消費者當場憤怒不滿，並隨即將白金戒指
      持往吉利銀樓理論』，…」，有被上訴人所提出之系爭函文在卷可按（見原審
      卷第十三頁）。由函文內容之『該消費者當場憤怒不滿，並隨即將白金戒指持
      往吉利銀樓理論』等用語，應可認知函文內容之『裕芳銀樓兌入該只白金戒指
      僅付貳仟貳佰玖拾元』，係『裕芳銀樓兌入該只白金戒指僅（願）付貳仟貳佰
      玖拾元』之省略，要指『裕芳銀樓欲以貳仟貳佰玖拾元兌入該只白金戒』之意
      ，否則該消費者在出售系爭白金戒指後，何能再『隨即將白金戒指持往吉利銀
      樓理論』，此部分尚無侵害被上訴人之名譽。
    (六)被上訴人指摘上訴人在發出系爭函文前，並未親自對被上訴人有何查證，為上
      訴人所不爭，惟是否有侵害被上訴人之名譽，係以上訴人函文之內容與事實是
      否相符，有無侵害名譽為斷，並不以有無經查證為必要。
      經查系爭函文中之「裕芳銀樓兌入該只白金戒指僅（願）付二千二百九十元，
      另裕芳銀樓同時向消費者宣稱：該只白金戒指成色不足」既與事實相符，其中
      「買入需『加倍』扣除提煉消耗，致買賣價差『二倍』金額」之內容，除『加
      倍』『二倍』外，亦與事實相符，又加『加倍』『二倍』等字，亦未侵害被上
      訴人之名譽。雖上訴人未經親自向被上訴人求證即發出系爭函文，亦不能認有
      侵害被上訴人名譽。且縱上訴人函文所述「售價二千八百元」、「買入最低價
      格計算每台錢二千二百元」部分有誤，亦未侵害被上訴人名譽。由系爭函文內
      容前後文即可看出裕芳銀樓未「兌入」該只白金戒指，不能以系爭函文內容「
      裕芳銀樓兌入該只白金戒指僅付貳仟貳佰玖拾元」之記載，即謂侵害被上訴人
      之名義，此亦不會因為上訴人有無親自向被上訴人求證而不同。
      再消費者庚○○係因嫌修改白金戒指費用太高而改欲出售，並非因「急用現金
      」，如前所述，系爭函文內容：「…原購買此戒指消費者，『急用現金』將白
      金戒指持往嘉義市裕芳銀樓變賣，…應付出售人四千三百元，但裕芳銀樓兌入
      該只白金戒指僅（願）付二千二百九十元…」，可以讓他人對此與事實不符之
      『急用現金』將白金戒指出售之用語，產生被上訴人係乘他人之急迫而以賤價
      購買之負面看法，上訴人復未親自查證，被上訴人主張名譽受侵害，堪可採信
      。
五、按因故意或過失，不法侵害他人之權利者，負損害賠償責任；又不法侵害他人之
    身體、健康、名譽、自由、信用、隱私、貞操，或不法侵害其他人格法益而情節
    重大者，被害人雖非財產上之損害，亦得請求賠償相當之金額；其名譽被侵害者
    ，並得請求回復名譽之適當處分。依民法民法第一百八十四條、第一百九十五條
    第一項分別定有明文。又妨害普通商號之名譽，自與該商號股東或經理人之名譽
    有關，有司法院院字第五三四號解釋可參。包含精神上所受之痛苦及無形名譽、
    信用之減損，可請求非財產上之損害，賠償相當之金額。
    (一)經查本件上訴人前在九十二年六月十六日之系爭函文內容中，使用與事實不符
      之『急用現金』欲將白金戒指出售用語，在「應付出售人四千三百元」情形下
      ，但裕芳銀樓兌入該只白金戒指僅（願）付二千二百九十元…」，會讓人產生
      被上訴人係乘他人之急迫而以賤價購買之負面看法，上訴人就此有侵害被上訴
      人名譽，自屬有據。至除此外，被上訴人主張系爭函文之其他用語，有侵害其
      名譽，尚無可採。本件上訴人侵害名譽之對象雖為裕芳銀樓，惟裕芳銀樓係由
      江永芳依商業登記法所成立之獨資商號，尚非民法所稱享有權利能力之法人或
      非法人團體之合夥事業，此有台灣嘉義市政府營利事業登記證在卷可稽（見本
      院卷第五二頁），被上訴人以其獨資經營之裕芳銀樓名譽受侵害，請求賠償非
      財產上之損害，自屬有據。
    (二)由上訴人之系爭函文內容中，兩造對其中白金戒指重一台錢九分七釐並無爭議
      ，依當時白金掛牌買入價上訴人認為每台錢二千二百元、被上訴人認為二千二
　　　百五十元，應付出售人之金額上訴人認係四千三百元、被上訴人認係三千九百
　　　八十九元。又台灣省金銀珠寶商業同業公會聯合會第十四屆第七次理監事會已
　　　於九十二年元月十二日決議達成白金以「 PT900」成色為準，嘉義市金銀珠寶
　　　商業同業公會理事長證稱有將之轉給被上訴人。
      又嘉義市金銀珠寶商業同業公會已同採白金以「PT900」成色為準，是各會員
      銀樓應以公會通告之掛牌價為兌入賣出之標準，何能依公會通報之掛牌價再有
      折扣之理。然被上訴人竟對出賣人庚○○僅出價二千二百九十元之不相當低價
      ，對該買賣價差二倍金額，不以其向證人己○○、丙○○所稱之「因裡面料（
      即白金戒指）很多，可買可不買」、「那段時間買入的較多，賣出的少，如果
      沒有這樣計算不划算」（見本院卷(一)第一五六、一五九頁）回復，竟稱係該「
　　　PT900 」白金戒指成色不足等語，對相關銀樓同業即有不公，尚有不是。惟上
　　　訴人之上開消費者『急用現金』將白金戒指出售之用語，產生被上訴人係乘他
　　　人之急迫而以賤價購買之負面看法，而侵害被上訴人之名譽，及被上訴人確係
　　　出價二千二百九十元兌入，該侵權與全部函文內容之嚴重程度。
      另本院審酌上訴人為台南市金銀珠寶商所組成之同業公會，會員約三百位，有
      購置會館一棟。被上訴人為嘉義市之銀樓經營者，無不動產，其銀樓擁有金飾
      價值一千多萬元，其營業情形：九十二年一、二月銷售額十五萬二千零五元
      稅額六百九十九元、三、四月十七萬四千五百七十九元稅額五百二十一元、
      五、六月十九萬八千九百三十五元稅額六百六十二元、七、八月十二萬九
      千三百五十四元稅額四百二十七元、九、十月銷售額十五萬四千九百一十八
      元稅額四百八十五元、十一、二月銷售額三萬七千一百五十元無應付稅額，
      有被上訴人提出之營業人銷售額與稅額申報書影本在卷可稽（見本院卷第九八
      至一０三頁），除九十二年十一、十二月份外，其他各月份並無顯著減少情形
      ，而該二月距發函已有五月之久，營業額之消長原因多端，亦不能認係受發函
      之影響。並上訴人以發函業界之方法為之，其侵害被上訴人名譽之程度，及被
　　　上訴人之配偶李翠滿及甲○○設計讓吉利銀樓提出系爭函文等情，有證人甲○
　　　○之證詞可據，並參酌如上述兩造身份、地位與經濟狀況等關係，認被上訴人
　　　請求賠償其名譽之損失，以在二萬元之範圍為有理由，逾此部分之請求，要屬
　　　無據。
    (三)又系爭函文之主要敘述經過，要與事實相符，僅庚○○係在修改戒指時價格太
      高而轉為欲出售，並非「急用現金」而已。是被上訴人請求之道歉啟事內容「
      道歉啟事　查台南市金銀珠寶商業同業公會九十二年六月十六日南市金商濱字
      第九二○四一號函文一文，其內容未經詳實查證，與事實全然不符，致已嚴重
      侵害裕芳銀樓之名譽，道歉人等就上述侵權行為對裕芳銀樓鄭重道歉，以示負
      責，此致裕芳銀樓嘉義市○○路六○九號。道歉人台南市金銀珠寶商業同業公
      會，代表人戊○○」，自有未洽，而非可採。本院認以如後附道歉函：「『道
      　歉　函』查台南市金銀珠寶商業同業公會九十二年六月十六日南市金商濱字
      第九二○四一號函文，其內容就「急用現金」之用語部分，未經詳實查證，與
      事實不符，侵害裕芳銀樓之名譽，道歉人就上述侵權行為對裕芳銀樓鄭重道歉
      ，以示負責，此致裕芳銀樓江永芳（嘉義市○○路六○九號）。　道歉人　台
      南市金銀珠寶商業同業公會　代表人　戊○○」之內容替代較妥。
    (四)又系爭函文之目的在平息吉利銀樓及裕芳銀樓與消費者（即庚○○）間之紛爭
      ，且該函文之受文者，正本為嘉義市金銀珠寶商業同業公會，副本為嘉義市吉
      利銀樓、裕芳銀樓、台南市麗山銀樓、寶源銀樓、金泰興銀樓公司、寶冠銀樓
      、永光銀樓。上訴人並未將系爭函文登刊在報章雜誌或大眾媒體廣為宣傳，不
　　　會造成一般大眾知悉或產生誤會之可能；除被上訴人之配偶李翠滿及甲○○曾
　　　設計讓吉利銀樓提出系爭函文外，亦無證據受文者有將系爭函文公諸於世或交
      不特定顧客閱覽；故無命上訴人將該道歉函內容刊登於中國時報及聯合報雲嘉
      南版版頭下各一日之必要。本院認上訴人如將後附道歉函之內容，以正本送被
      上訴人，副本送：嘉義市金銀珠寶商業同業公會、嘉義市吉利銀樓、台南市麗
      山銀樓、寶源銀樓、金泰興銀樓公司、寶冠銀樓、永光銀樓，對被上訴人表示
      道歉，兼可讓原收受系爭函文者知悉，以達更正原系爭函文「急用現金」用語
      目的，而回復被上訴人之名譽。
六、綜上所述，上訴人所發之系爭函文，其內容就所載與事實不符之消費者『急用現
    金』欲將白金戒指出售用語，置於「應付出售人四千三百元」情形下，但裕芳銀
    樓兌入該只白金戒指僅（願）付二千二百九十元…」之前，會讓人產生被上訴人
    係乘他人之急迫而以賤價購買之負面看法，就此有侵害被上訴人名譽。被上訴人
    本於侵權行為之法律關係，請求上訴人賠償一百萬元及法定遲延利息，在二萬元
    及自變更原告準備狀繕本送達翌日即九十二年十一月十二日起至清償日止，按週
    年利率百分之五計算之利息，為有理由，應予准許，逾此所為請求，為無理由，
    應予駁回。就被上訴人請求回復名譽之適當處分部分：本院認由上訴人將如後附
    所示內容之道歉函，發函正本予被上訴人，副本送嘉義市金銀珠寶商業同業公會
    、嘉義市吉利銀樓、台南市麗山銀樓、寶源銀樓、金泰興銀樓公司、寶冠銀樓、
　　永光銀樓，即得回復被上訴人名譽。至於其餘請求回復名譽內容及方法，即無理
　　由，應予駁回。
    原判決判命上訴人就如原判決附件所示道歉啟事刊登於中國時報及聯合報各一日
    ，即有未洽，上訴人就此部分指摘原判決不當，求予廢棄改判，為有理由，爰由
    本院將原判決此部分予以廢棄改判駁回被上訴人在原審之訴。
    又附帶上訴人（即被上訴人）對附帶被上訴人（即上訴人）之上開請求應准許部
    分（給付賠償金二萬元及法定遲延利息、及發送如附件之道歉函），原判決為附
　　帶上訴人敗訴之判決，自有未洽；附帶上訴人就此部分指摘原判決不當，求予廢
　　棄改判，為有理由，爰由本院將原判決此部分予以廢棄，改判如主文第三、四項
　　所示。至於逾上開應准許部分，附帶上訴人之請求為無理由，原審為其敗訴之判
    決，並無違誤，附帶上訴人就此部分所為之附帶上訴，為無理由，應駁回其附帶
    上訴。
七、本件事實業臻明確，兩造其餘攻擊防禦方法並其他證據資料，於判決結果並無影
　　響，故無一一論述必要，併予敘明。
八、據上論結，本件上訴為無理由，附帶上訴為一部有理由，一部無理由，依民事訴
　　訟法第四百四十九條第一項、第四百五十條、第七十八條、第七十九條判決如主
　　文。
中　　　華　　　民　　　國　　九十三　　年　　十一　　月 　　　九　 　　日
　　　　　　　　　　　　　　　　　　臺灣高等法院臺南分院民事第四庭
~B1審判長法官　丁　　振　　昌
~B2　　　法官　袁　　靜　　文
~B3　　　法官　周　　素　　秋
右為正本係照原本作成。
不得上訴。
中　　　華　　　民　　　國　　九十三　　年　　十一　　月 　　十一　 　　日
                                        法院書記官　黃　　惠　　美
附件：
    道　歉　函
查台南市金銀珠寶商業同業公會九十二年六月十六日南市金商濱字第九二○四一號函
文，其內容就「急用現金」之用語部分，未經詳實查證，與事實不符，侵害裕芳銀樓
之名譽，道歉人就上述侵權行為對裕芳銀樓鄭重道歉，以示負責，此致
裕芳銀樓（嘉義市○○路六○九號）
    　　　　　　　　　道歉人　台南市金銀珠寶商業同業公會
                              代表人　戊○○
